臺灣新竹地方法院刑事判決　　　　　　　 94年度訴字第118號
公　訴　人　臺灣新竹地方法院檢察署檢察官
被　　　告　己○○　男　47歲.
　　　　　　庚○○
上列被告等因偽造文書等案件，經檢察官提起公訴（93年度偵字
第3824號），本院判決如下：
    主  文
己○○、庚○○共同連續行使偽造私文書，足以生損害於他人，
各處有期徒刑壹年貳月。
    事  實
一己○○、庚○○為夫妻，於民國83年9月10日，在二人經營之
  新竹縣竹北市○○○路99號北大電料行（名義負責人為庚○○
  ）內，共同出面召集民間互助會，以「北大電料行」名義為會
  首，己○○個人則參加1會而為會員，並與庚○○共同主持開
  標與收取會款事宜，另邀約丙○○等人為會員（詳如附表所示
  ），連會首共27會，每會新臺幣（下同）2萬元，定於每月10
  日19時許在北大電料行開標，會期自83年9月10日起至85年11
  月10日止，標息部分底標為2,000元，採內標方式標會（即死
  會會員每月繳納2萬元，活會會員則每會繳納2萬元減掉當期得
  標金額後所得之金額），第1會於83年9月10日由各會員繳清2
  萬元會款予會首後，其後每月10日固定在上址開標。詎己○○
  、庚○○於收齊第1會會款，並由己○○於不詳時間以3,800元
  之標息標得會款後，因事業經營不善，亟需資金周轉，明知活
  會會員丙○○及丁○○並未投標或同意借標，二人竟共同基於
  行使偽造準私文書及意圖為自己不法所有之概括犯意聯絡，利
  用擔任主持開標之便及各會員不克前來參加開標且彼此間不熟
  識之機會，分別於83年10月10日至84年11月10日間某2次投標
  日期，在北大電料行內，由庚○○先後於空白標單上偽簽丙○○及丁○○之姓名各1個，並記載代表丙○○、丁○○競標之3
  號、5號（即互助會名單上之編號）及標息各4,500元、3,700
  元，而先後二次偽造丙○○、丁○○名義之標單各1張（均未
  扣案），依民間互助會習慣，足以表示丙○○、丁○○以各標
  息標取會款用意，並於偽造完成後連續持該2紙準私文書冒丙○○、丁○○之名參與競標而加以行使，足生損害於丙○○、
  丁○○及其他活會會員；待得標後，己○○及庚○○均出示偽
  造之標單向其他活會會員訛稱係丙○○及丁○○得標，向被冒
  標之丙○○及丁○○則詐稱係他人得標，致使丙○○及丁○○
  暨其他活會會員均陷於錯誤，而分別如數交付會款予二人，以
  此方式共同詐得不詳金額之會款。嗣第16會於84年12月10日由
  辛○○得標，己○○、庚○○收取會款後，未交付辛○○即擅
  自挪為他用（此部分未據檢察官提起公訴），並為避債而突於
  85 年1月初某日搬離北大電料行，互助會亦因而終止。至此，
  丙○○等活會會員始知受騙。
二案經壬○○、丑○○、子○○訴由新竹縣警察局竹北分局報請
  請臺灣新竹地方法院檢察署檢察官偵查起訴。
    理  由
一查被告己○○、庚○○共同經營之北大電料行，係由被告庚○○為名義上負責人，而本案互助會係以北大電料行為會首，共
  27會（會員及死會、活會之情形詳如附表所示），每會2萬元
  ，每月10日19時許在北大電料行開標，會期自83年9月10日起
  至85年11月10日止，採內標方式標會，底標為2,000元之事實
  ，為被告二人所供陳不諱，核與被害人即互助會會員丑○○、
  丙○○、丁○○、癸○○、子○○、辛○○、蘇榮基、邱成宗
  、張惠珠等人於偵查中、壬○○、戊○○於警詢時之指述相符
  ，並有互助會名單1份在卷可稽，自堪採認。
二訊據被告己○○矢口否認有冒用丙○○及丁○○名義標取會款
  之犯行，辯稱：其僅是會員，並非會首，本互助會大部分由庚○○處理，其對於庚○○以丙○○及丁○○名義標會一事並不
  知情，是庚○○事後才告知；且當時係丙○○及丁○○同意由
  其與庚○○標取會款，並非冒名投標云云。被告庚○○雖坦承
  持偽造丙○○及丁○○簽名之標單標得會款之行使偽造私文書
  及詐欺犯行，但亦附和被告己○○所辯，否認二人間有犯意聯
  絡與行為分擔。惟查：
(一)前開被告庚○○於空白標單上偽簽丙○○及丁○○之姓名、互
  助會編號及標息各4,500元、3,700元，而二次冒名以偽造之標
  單參與競標之事實，業據被告庚○○坦承不諱，並經被害人丙○○、丁○○於偵查中指證明確。被告己○○雖辯稱已事先取
  得丙○○、丁○○同意借標云云，然為丙○○及丁○○堅決否
  認，且丙○○之妻乙○○○及丁○○之妻甲○○均於偵查中到
  庭結證稱並無事前允諾被告等借名標會之情形。以丙○○、乙○○○為被告己○○之姐夫及親姐，丁○○、甲○○則為被告
  己○○之堂兄、堂嫂，誼屬至親，實無刻意誣指被告等犯罪之
  可能，彼等所為前述證詞堪可採信。故被告己○○此部分所辯
  顯無可採。
(二)被告己○○雖另辯稱對於庚○○以丙○○及丁○○名義標會一
  事係事後才知情云云。然被害人壬○○、丑○○、子○○均證
  稱彼等加入互助會是被告二人共同或己○○單獨邀約等語（見
  偵查卷第111、113、114頁），己○○亦坦言：其一開始起會
  並無意詐欺；互助會投標時有時由其主持，有時則由庚○○主
  持，會錢大部分是會員自行送來，其與庚○○何人在店內就由
  何人收受等語。復佐以被告二人於85年1月初搬離北大電料行
  後，被告己○○曾委託新宗代書事務所代為處理債務償還事宜
  ，為被告二人所供明。依卷附新宗代書事務所85年1月8日發送
  予互助會員之通知書1份（見偵查卷第49- 51頁）受文者部分
  載明：「己○○之互助會員」、主旨欄則記載：「茲有己○○
  先生來所委稱：『...，就本人為會首之互助會，請貴事務所
  通知各會員，並擬定處理方式』...。」等語，顯見被告己○○對於互助會之召集、運作及投標、收款事宜，均有參與、主
  持，與其於審理時否認參與互助會之召集、相關事務之辯詞不
  符。再者，被告庚○○於本院訊問時供稱：冒標所收得會款拿
  去作為北大電料行出票使用等語，質之被告己○○雖就電器行
  經營之資金運用細節避重就輕，但亦不諱言：北大電料行對外
  簽發支票是用其名義，票款支付情形亦偶爾會與庚○○討論，
  資金不足時會向他人調現；83、84年間渠等經濟就發生問題等
  語。衡酌當時被告二人經濟情況不佳與資金緊俏之程度，被告
  己○○對於被告庚○○何以得收取並使用丙○○及丁○○會款
  ，作為清償其對外簽發之支票之資金來源，實不能諉為不知。
  況被告己○○於偵查中已明確供承：丙○○及丁○○得標之確
  切日期已不記得，但有使用標單，是庚○○填寫的，其也知情
  等語（見偵查卷第128頁），竟於遭檢察官提起公訴後，方改
  口提出首開辯詞，臨訟卸責之意圖至為明顯，自無可採信。從
  而，被告己○○與庚○○就偽以丙○○及丁○○名義填載標單
  標取會款之犯行，具有犯意聯絡與行為分擔之事實，堪可認定
  。至於被告庚○○於本院審理時所為附和被告己○○之供述，
  無非係迴護己○○之詞，且顯與本院認定之事實不符，不足據
  為有利被告己○○之認定。
(三)此外，並有告訴人丑○○提出之死會名單1紙在卷可稽（見本
  院卷第34頁）。本件事證明確，被告二人行使偽造私文書及詐
  欺取財犯行均堪認定，應依法論科。
三查本件互助會之標單，僅記載姓名、互助會編號及一定金額之
  標息，第三人僅憑標單之內容，尚不能明瞭其用意何在，須依
  該互助會之約定始足以表示該金額係標取會款之利息、該姓名
  及編號係標取會款之會員，則該標單之記載堪以表示會員參與
  競標互助會會款之一定用意之證明，屬刑法第220條第1項以文
  書論之準文書。故被告等在空白投標單上，先後偽簽丙○○及
  丁○○之簽名，並填載互助會編號及標息金額後，使該投標單
  具有私文書性質，再持以投標，並於得標後向活會會員詐取會
  款，核渠等所為均係犯刑法第216條、第220條第1項、第210條
  之行使偽造私文書罪及同法第339條第1項之詐欺取財罪（渠等
  偽造署名為偽造準私文書之階段行為，偽造私文書之低度行為
  則為行使該私文書之高度行為所吸收，均不另論罪）。又按民
  間互助會已標得會款者，不問嗣後何人得標，至完會止均有按
  期向會首交付會款之義務，會首冒標會款時，除對於活會會員
  有冒標施詐（即佯稱某人得標），使活會會員陷於錯誤，誤認
  係被冒標之人得標而交付會款，成立詐欺取財罪外，對於已標
  取會款之會員，因按時繳付會款本為其標取會款後之義務，並
  無施詐或使其陷於錯誤可言，自無成立詐欺罪之餘地，是已標
  取會款之會員對於嗣後會首之冒標會款，不能認係詐欺之被害
  人（最高法院92年度台上字第1138號判決要旨參照），故本件
  詐欺罪之被害人，應僅限於被告二人冒標時仍屬活會之會員，
  附此敘明。被告二人間就上開行使偽造私文書、詐欺取財犯行
  ，有犯意聯絡及行為分擔，均為共同正犯。被告等先後持偽造
  之丙○○、丁○○標單出示於活會會員詐取會款，係一行為觸
  犯數詐欺罪名之想像競合犯，應依刑法第55條規定，從一詐欺
  罪處斷，而其渠等二次行使偽造私文書及詐欺取財犯行，犯罪
  時間緊接，所犯罪名相同，顯係基於概括犯意為之，為連續犯
  ，爰皆依刑法第56條之規定論以一罪，並分別加重其刑。另所
  犯上開行使偽造私文書罪、詐欺取財罪二罪間，有方法、目的
  之牽連關係，應從一重之行使偽造私文書罪處斷。本院審酌被
  告己○○犯罪後，不僅毫無悔意，猶一再藉詞推諉責任，欲由
  被告庚○○承擔全部罪責之心態明顯；至於被告庚○○雖坦承
  犯行，但於審理時竟附和被告己○○之辯詞，且其與被告己○○僅於東窗事發時，形式上委由代書處理債務，實際上則避不
  見面，迄今竟未絲毫賠償被害人損失，復全無出面召集死會會
  員洽談後續會款分配之意，致互不熟識之被害人自救無門，二
  人犯罪後態度均顯然不佳，兼以渠等詐得財物金額非少，併衡
  酌被告等犯罪之手段、動機、目的等一切情狀，分別量處如主
  文所示之刑，以示懲儆。至被告等所偽造之標單2張，皆未據
  扣案，且被告等早於85年1月間即遷居避債乙節，業據被告等
  供承在卷，參酌一般民間互助會之習慣，於歷次開標完後即當
  場撕毀丟棄標單，堪認該標單上偽造之丙○○、丁○○署押均
  已滅失無存，無依刑法第219條沒收之餘地，爰不另為沒收之
  諭知。
據上論斷，應依刑事訴訟法第299條第1項前段，刑法第28條、第
56條、第216條、第220條第1項、第210條、第339條第1項、第55
條，罰金罰鍰提高標準條例第1條前段，判決如主文。
本案經檢察官陳宏兆到庭執行職務。
中　　華　　民　　國　　94　　年　　6　　 月　　16  　日
              刑事第二庭  審判長法  官  王銘勇
                                法  官  林秋宜
                                法  官  鄭子俊
以上正本證明與原本無異。
如不服本判決，應於送達後10日內向本院提出上訴狀。
中　　華　　民　　國　　94　　年　　6　　月　 　16　　日
                                書記官　沈藝珠
附錄本案論罪科刑法條全文：
刑法第216條
行使第210條至第215條之文書者，依偽造、變造文書或登載不實
事項或使登載不實事項之規定處斷。
刑法第220條
在紙上或物品上之文字、符號、圖畫、照像，依習慣或特約，足
以為表示其用意之證明者，關於本章及本章以外各罪，以文書論
。
錄音、錄影或電磁紀錄，藉機器或電腦之處理所顯示之聲音、影
像或符號，足以為表示其用意之證明者，亦同。
稱電磁紀錄，指以電子、磁性或其他無法以人之知覺直接認識之
方式所製成之紀錄，而供電腦處理之用者。
刑法第210條
偽造、變造私文書，足以生損害於公眾或他人者，處5年以下有
期徒刑。
刑法第339條
意圖為自己或第三人不法之所有，以詐術使人將本人或第三人之
物交付者，處5年以下有期徒刑、拘役或科或併科1千元以下罰金
。
以前項方法得財產上不法之利益或使第三人得之者，亦同。
前二項之未遂犯罰之。
附表
┌─┬────┬───────┬────────────┐
│編│姓  名  │得標金額      │備註                    │
│號│        │              │                        │
├─┼────┼───────┼────────────┤
│1 │北大電料│              │會首。                  │
│  │行      │              │                        │
├─┼────┼───────┼────────────┤
│2 │己○○  │3800元        │                        │
├─┼────┼───────┼────────────┤
│3 │丙○○  │4500元        │被告二人冒標。          │
├─┼────┼───────┼────────────┤
│4 │李盈儒  │3600元        │                        │
├─┼────┼───────┼────────────┤
│5 │丁○○  │3700元        │被告二人冒標。          │
├─┼────┼───────┼────────────┤
│6 │呂理竹  │4100元        │                        │
├─┼────┼───────┼────────────┤
│7 │邱林鋒  │4000元        │                        │
├─┼────┼───────┼────────────┤
│8 │裕台胡太│3800元        │真實姓名、年籍不詳。    │
│  │太      │              │                        │
├─┼────┼───────┼────────────┤
│9 │同上一人│3200元        │同上。                  │
├─┼────┼───────┼────────────┤
│10│李紹淮  │活會          │由劉玉金以李紹淮名義參加│
│  │        │              │。                      │
├─┼────┼───────┼────────────┤
│11│張玉靜  │活會          │                        │
├─┼────┼───────┼────────────┤
│12│莊秀珍  │3500元        │                        │
├─┼────┼───────┼────────────┤
│13│辛○○  │3200元        │於84年12月10日得標，但被│
│  │        │              │告二人收取會款後即搬離避│
│  │        │              │債而未將會款交付辛○○。│
├─┼────┼───────┼────────────┤
│14│吳碧嬌  │活會          │                        │
├─┼────┼───────┼────────────┤
│15│戊○○  │3650元        │以本人及妻陳麗英名義參加│
│  │        │              │2會。                   │
├─┼────┼───────┼────────────┤
│16│呂文城  │3600元        │                        │
├─┼────┼───────┼────────────┤
│17│曾德源  │4100元        │                        │
├─┼────┼───────┼────────────┤
│18│陳麗英  │活會          │                        │
├─┼────┼───────┼────────────┤
│19│成美電器│4000元        │由鍾金吉以成美電器行名義│
│  │        │              │參加1會。               │
├─┼────┼───────┼────────────┤
│20│邱成宗  │3200元        │邱成宗與其妻張惠珠共同以│
│  │        │              │邱成宗及子邱添福名義參加│
│  │        │              │2會。                   │
├─┼────┼───────┼────────────┤
│21│邱添福  │活會          │同上。                  │
├─┼────┼───────┼────────────┤
│22│王朝樑  │活會          │                        │
├─┼────┼───────┼────────────┤
│23│壬○○  │活會          │以本人及夫王朝樑名義參加│
│  │        │              │2會。                   │
├─┼────┼───────┼────────────┤
│24│丑○○  │活會          │                        │
├─┼────┼───────┼────────────┤
│25│子○○  │活會          │參加2會。               │
├─┼────┼───────┼────────────┤
│26│林阿珠  │活會          │                        │
├─┼────┼───────┼────────────┤
│27│子○○  │活會          │                        │
└─┴────┴───────┴────────────┘
